【裁判字號】    89,訴,1150
【裁判日期】    920723
【裁判案由】    損害賠償
【裁判全文】
臺灣臺北地方法院民事判決                        八十九年度訴字第一一五０號
    原      告  乙○○○
    訴訟代理人  張良律師
                簡宏明律師
    被      告  台北自來水事業處
    法定代理人  丙○○
    訴訟代理人  陳松棟律師
    複代理人    李逸文律師
    被      告  昆泰營造廠股份有限公司
    法定代理人  甲○○
    訴訟代理人  張質平律師
右當事人間請求損害賠償事件，本院判決如左：
    主    文
被告應連帶給付原告新台幣參拾玖萬陸仟元，及自民國八十九年三月二十一日起至清
償日止，按年息百分之五計算之利息。
原告其餘之訴駁回。
訴訟費用由被告連帶負擔五分之一，餘由原告負擔。
本判決第一項於原告以新台幣壹拾參萬貳仟元為被告供擔保後，得假執行。但被告如
於假執行程序實施前，以新臺幣參拾玖萬陸仟元為原告預供擔保，得免為假執行。
原告其餘假執行之聲請駁回。
    事    實
甲、原告方面：
壹、聲明：被告應給付原告新台幣（下同）一百八十萬元，及自起訴狀繕本送達翌日
    起至清償日止，按年利率百分之五計算之利息。並願供擔保請准為假執行之宣告
    。
貳、陳述：
一、緣被告台北市自來水事業處於民國八十六年七月與共同被告昆泰營造廠股份有限
    公司（下稱昆泰營造公司），承造台北市○○○路○段一二五號旁「台北市自來
    水事業處民生配水池加壓站暨辦公大樓」新建工程（下稱系爭加壓站暨辦公大樓
    新建工程）詎被告昆泰營造公司於地下室開挖施工時，未依建築法第六十九條規
    定為適當之防護鄰房傾斜或倒壞之措施，導致原告所有坐落台北市○○○路○段
    一二五號二樓之房屋（下稱系爭房屋）產生多處龜裂現象。嗣委請台灣省結構技
    師公會派員鑑定，結果不僅確認龜裂係肇因於被告等之前開工地施工所致，甚而
    發現房屋傾斜有一處超過警戒值，兩處超過行動值（原證一），然被告等仍積極
    搶工，使災情繼續擴大。嗣於八十八年四月間委請台北市土木技師公會於同年五
    月一日進行地質鑽探，經比對資料發現地下地質確為軟弱低塑沈泥黏土（原證二
    ），地下水位降達一０．八米（原證二），房屋傾斜超過行動值二００之一達一
    一０之一，地層下陷超過行動值五公分達二一．二七公分（參原證二）。
二、另查，台北市土木技師公會於八十八年五月二十七日曾針對系爭房屋進行履勘，
    結果顯示系爭房屋內共有二十九處損害，包含裂紋、裂縫、剝落、潮溼滲水及其
    他損害之情形，此有台北市土木技師公會建築物現況損害調查紀錄表及照片二十
    九幀可稽（原證三號），又依台北市土木技師公會第八三一０００號鑑定報告（
    原證五號）第七頁─第八頁、第十八頁─第二十一頁所示，系爭房屋之隔間縫或
    隔戶牆裂縫寬度為0.4-0.6mm，牆裂縫寬度為0．4mm，樑裂縫寬度為0.4-0.8mm，
    依據美國ACI224之標準，該裂縫均已大於一般鋼筋混凝土建築結構物所允許之開
    裂寬度0．4mm（參原證五號第十七頁第三點），室內水平高程差傾斜度為東西向
    1/371（向西），南北向1/386（向北），均已產生向西或向北之傾斜，足見系爭
    房屋確已發生損害。
三、損害係因被告昆泰營造公司施工不當及未對鄰房施以適當之防護所致：依前開鑑
    定報告就系爭房屋損壞原因（第十二頁）所為之判斷，系爭工程深開挖施工對工
    地四周之影響範圍應在距工地約四十公尺至五十公尺之範圍，五十公尺之外應屬
    間接性之影響；在影響範圍內之工地四周會發生不均等之地表下陷，而由上開鑑
    定報告第十五─十六頁圖三、圖四所標示之鄰房相關位置，可見系爭房屋即坐落
    於前述之影響範圍內，因而隨不均等之地表下陷而跟隨發生不均等下陷及傾斜，
    故系爭房屋之損害與系爭工程之施工確有因果關係。而被告於施作時本應隨時注
    意避免深開挖工程對於鄰房損害之影響，並施以適當之防護，然被告昆泰營造公
    司卻疏未注意防範致系爭房屋發告損害，顯有應注意、能注意、不注意之過失，
    且依民法第一百八十四條第二項之規定，被告昆泰營造公司亦有違反建築法第六
    十九條之保護他人法律而應過失之推定。
四、被告昆泰營造廠於施工時復未予注意致造成系爭房屋發生上述之損害，其施工顯
    有應注意而未注意之情形，與上開損害具有因果關係無疑。
五、至被告台北自來水事業處辯稱其並未參與施工作業，故不負本件侵權行為損害賠
    償之責云云，顯為卸責之詞。蓋系爭工程之設計圖說、施工圖說俱經被告台北自
    來水事業處審核通過，且依其與訴外人昭浚工程顧問股份有限公司間之委託設計
    服務契約書（參訴外人莊耀山建築師事務所所提書証一號）第四條第六點之規定
    ，系爭工程之施工監造及施工管理俱由被告台北自來水事業處負責，是其顯非單
    純之定作人，自應與昆泰營造被告同負共同侵權行為之責任。就被告台北自來水
    事業處應負損害賠償部分：系爭工程之設計圖說、施工圖說俱經被告台北自來水
    事業處審核通過，且依其與昭凌工程顧問股份有限公司間之委託設計服務契約書
    （參莊耀山建築師事務所所提書証一號）第四條第六點之規定，系爭工程之施工
    監造及施工管理俱由被告台北自來水事業處負責，自應與被告昆泰營造公司同負
    共同侵權行為之責任。
六、另依系爭工程「鋼筋籠剖立面配筋圖」附註欄所載（參原證六號），被告昆泰營
    造公司應依配筋圖所示原則另呈送施工詳圖及施工計劃書予台北自來水事業處，
    經被告台北自來水事業處同意後始得施工，且被告昆泰營造公司尚應就現場狀況
    提出妥善之施工計劃，檢送被告台北自來水事業處工地主管工程司核可後始得施
    工，然系爭房屋卻發生前揭之損害，足見被告自來水事業處非惟於指示時顯有過
    失，更未善盡其監造管理責任，且於進行挖土工程時，亦未對鄰房作安全防護措
    施致系爭房屋受有損害，依民法第一百八十四條第二項之規定亦應推定為有過失
    ，自應依同法第一百八十五條之規定與被告昆泰公司負連帶賠償責任。
七、由於被告等均負侵權行為責任，本件共同行為間具有共同關聯性，應負共同侵權
    行為責任。
八、原告爰依民法第一百八十四條第一項、一百八十九條、第一百九十一條及第一百
    八十五條之規定，請求被告等連帶給付原告新台幣壹佰捌拾萬元（以系爭房屋三
    十六坪，每坪五萬元計算之金額：36X5000=1,800,000），以為損害賠償。由於
    系爭建物確因被告等之興築、施工造成毀損，此有相關鑑定報告及照片可參。爰
    依民事訴訟法第二百二十二條第二項之規定，請求審酌一切情況以定損害賠償數
    額。
參、證據：
原證一、台灣省結構技師公會鑑定報告。
原證二、台北市土木技師公會鑑定報告。
原證三、台北市土木技師公會建築現況／損害調查報告。
原證四、建物登記謄本及門牌證明書影本各一份。
原證五、鑑定報告影本。
乙、被告台北自來水事業處方面：
壹、聲明：原告之訴駁回，如受不利之判決，願供擔保，請宣告免為假執行。
貳、陳述：
一、被告台北自來水事業處否認有加害行為，亦未曾參與系爭工程之設計、施工：
    按民法第一百八十四條第一項之規定，一般侵權行為之成立，首以有「加害行為
    」為要件，惟查系爭工程之設計、監造者，為昭淩工程顧問股份有限公司〈以下
    稱昭淩工程公司〉、莊耀山建築師，實際施工者則為被告昆泰公司，被告台北自
    來水事業處僅係業主，並未參與系爭工程之設計與施工，上開事實，亦為原告所
    知，並明載於起訴狀中。是被告台北自來水事業處並無原告所指摘「因設計、施
    工瑕疵」所致損害之加害行為，與一般侵權行為之構成要件實有未合，自無成立
    侵權行為之可能，更遑論與被告昆泰營造公司成立共同侵權行為，故原告引據民
    法第一百八十四條第一項、第一百八十五條，主張被告台北自來水事業處與被告
    昆泰營造公司，成立共同侵權行為實有未洽。
二、被告台北自來水事業處僅係單純之定作人，於施工並無指示且於定作並無過失：
    原告以被告台北自來水事業處與昭淩工程公司，於八十一年八月一日所簽訂之「
    台北自來水事業處民生配水池、加壓站暨辦公大樓新建工程委託設計服務契約書
    」之第四條第六項〈按應為第四條第七款之誤〉，主張系爭工程之施工監造及施
    工管理俱由被告負責，是其顯非單純之定作人，自應與其他被告負共同侵權行為
    之責任云云，被告台北自來水事業處鄭重否認之，按：
  １、按「承攬人因執行承攬事項，不法侵害他人之權利，定作人不負損害賠償責任
      ，但定作人於定作或指示有過失者，不在此限」此固為民法第一百八十九條所
      明定。然依此規定，定作人對於承攬人之侵權行為，原則上不負賠償責任，蓋
      承攬人執行承攬事項，係以獨立自主之意思為之，不受定作人之指揮監督，惟
      如定作人對於定作或指示有過失者，始例外負損害賠償責任（最高法院八十九
      年度台上字第九三五號判決參照，附證）。查被告台北自來水事業處鑑於系爭
      工程之設計、監造及施工，具有其專業性，乃委由昭淩工程公司、莊耀山建築
      師，為系爭工程設計、監工；並由被告昆泰公司負責施工。被告台北自來水事
      業處本於尊重專業判斷之理念，就該設計、監工及施工僅為合法性之審查，細
      審系爭工程之設計並無悖於相關法令，故被告台北自來水事業處就系爭工程之
      定作，已善盡注意義務且無任何過失，自無需負任何賠償責任。又系爭工程為
      一具有相當程度之技術性工程，於施工過程中，被告台北自來水事業處基於尊
      重昆泰公司之專業，並未且無此等專業上之能力指揮具有營造專業技術之被告
      昆泰公司施工，故昆泰公司就系爭工程之施作具有獨立性，並無受被告指揮之
      情形發生，被告既未指揮原告進行施工，自無指示有過失之可言，且原告迄今
      仍未能舉證證明或具體指摘，被告台北自來水事業處就系爭工程之施作，曾對
      承攬人昆泰公司有所指示且該指示核屬不當，其空言泛稱被告台北自來水事業
      處為系爭工程之定作人，依民法第一百八十九條應與被告昆泰公司負連帶賠償
      責任，所述實無可採。揆諸上揭條文及判決之意旨，被告台北自來水事業處，
      既非侵害行為之行為人，復無定作或指示之過失，自毋庸負損害賠償責任。
  ２、復查被告台北自來水事業處為系爭工程之定作人，依契約本旨及一般經驗法則
      ，定作人就其定作之標的，本即有檢驗施工品質及其合法性之權利，以促承攬
      人善盡其注意義務，並以合乎契約本旨之方式而施作，避免於完工驗收後始發
      現承攬人施作不符債務之本旨，而造成不可修補之瑕疵，徒增雙方勞力、時間
      、費用之浪費。查被告台北自來水事業處與昭淩工程公司於八十一年八月一日
      所簽訂之「台北自來水事業處民生配水池、加壓站暨辦公大樓新建工程委託設
      計服務契約書」之第四條第七款，即本於上述之意旨，而約定系爭工程之施工
      監造及施工管理，由被告台北自來水事業處自行辦理，又該施工監造及施工管
      理，揆諸上述意旨，本即屬被告台北自來水事業處原有之權利，昭淩工程公司
      、莊耀山建築師等之設計、監造義務並不因該約定而免除，且並不能因定作人
      就定作標的為形式上品質之管理及監督，即遽認定作人就該施工實質上有所指
      揮指示。是原告逕依前揭約款，遽認被告台北自來水事業處非單純之定作人，
      應與其他被告負共同侵權行為之責任，顯然於認事用法有違誤。
三、原告未善盡其舉證責任，其主張有一百八十萬元之損害，無以為證，洵屬無據：
    按「當事人主張有利於己之事實者，就其事實有舉證之責任。」民事訴訟法第二
    百七十七條，就舉證責任之分配定有明文。原告起訴主張因系爭工程之設計、施
    工不當，以致造成其房屋一百八十萬元之損害云云，惟是否真有損害？若有損害
    ，該損害範圍為何？又損害額係以何依據為標準，計算出為一百八十萬元？且該
    損害與系爭工程之設計、施工是否具有因果關係？此均應由原告負完全之舉證責
    任。查原告起訴意旨及歷次陳述均以台北市土木技師公會八十八年八月二十七日
    鑑定報告書為據。惟查該鑑定報告係昆泰營造公司委託台北市土木技師公會所提
    出，且細審該鑑定報告內容，係針對鄰房損壞之原因及安全所為綜合、抽樣之評
    估，並非針對本案原告之損害有所鑑定，原告據上開鑑定報告書，請求被告台北
    自來水事業處與昆泰公司連帶賠償其一百八十萬元，所述顯屬無稽，而原告亦未
    提出其他具體實證，以證其說，確有未當。且原告迄今仍未遵鈞院之命將系爭建
    物之損害情況送請台北土木技師公會鑑定，其就系爭房屋之損害暨其計算標準，
    仍未善盡其依法應負之舉證責任，原告之主張洵屬無據。
參、證據：
丙、被告昆泰營造廠股份有限公司方面：
壹、聲明：原告之訴駁回，如受不利之判決，願供擔保，請宣告免為假執行。
貳、陳述：
一、按損害賠償之債，以有損害之發生及有責任原因之事實，並二者之間，有相當因
    果關係為成立要件，故原告所主張損害賠償之債，如不合於此項成立要件者，即
    難謂有損害賠償請求權存在，最高法院四十八年台上字第四八一號著有判例。
二、查被告昆泰營造廠股份有限公司雖有承攬共同被告台北市自來水事業處所委託興
    建民生配水池加壓站暨辦公大樓新建工程，惟該工程係由業主即台北市自來水事
    業處提供設計圖並交由被告施工，而被告亦依承攬契約指示並依法按圖施工，故
    應無侵權行為可言。
三、依原告所提出之台灣省結構工程技師公會之鑑定報告中，係針對台北市○○○路
    ○段九七巷二四六弄房屋所為之鑑定，並未包括本件系爭台北市○○○路○段一
    二五號二樓房屋，故該鑑定尚不得據為本件侵權行為責任原因事實及因果關係之
    證據更何況該鑑定報告中不但未指稱被告之施工部分有何不當，反更進一步認定
  「．．．然經檢視申請人提供監測資料，顯示現階段之地下開挖作業尚屬正常（
    下略）」（見該鑑定報告第九頁，十三（四），更足認並非被告施工不當所致。
四、又，原告對包括系爭房屋在內之鄰房損壞及安全事宜，曾於八十八年四月二十一
    日申請台北市土木技師公會鑑定，依該公會八十八年八月十七日北土技字第八八
    三一四四號函附之鑑定報告書以觀，其鑑定結果項目中有關鑑定標的物房屋損壞
    原（見因鑑定報告第一冊第十二頁至十七頁九２，詳被證一：台北市土木技師公
    會鑑定報告書乙件之記載，均未提出鄰房損壞之原因係肇因被告施工不當所致，
    此益證被告確係依法按圖施工至明。至該鑑定報告中所提「深開挖對工地四周之
    影響範圍及影響形態」、「深開挖對工地四周鄰房之影響」乙節，則屬結構設計
  當否之問題，應予被告施工當否無關。
五、再依上開台北市土木技師公會鑑定報告書第十八頁之記載依據內政部建築研究
    所民國八十六年六月三十日建築技術規則構造編基礎構造條文及相關規範之研修
    期末報告，一般建築物隔間牆開始發生裂縫之角變量（傾斜度）限度為1/300，
    開始產生結構性損壞之限度為1/150；另依據本公會鑑定手冊之規定，房屋傾斜
    度如超過1/200，表示房屋已受相當程度之損壞，於鑑估房屋損壞賠償時，除需
    估算工程性修復費用外，尚需估算非工程性補償費，而依同鑑定報告書第二十一
    頁之記載，系爭台北市○○○路○段一二五號二樓房屋之室內最大傾斜度東西向
    僅為1/371，南北向為1/386均遠低於上述標準，故退萬步言，縱令原告能證明本
    件責任原因事實及因果關係，亦僅能請求工程性修復費用之損害賠償，並不及於
  非工程性補償費用之損害賠償。
參、證據：
被證一：台北市土木技師公會鑑定報告書乙件。
    理    由
甲、程序方面：原告之法定代理人於起訴後之九十一年十二月二十五日，由蔡輝昇變
    更為丙○○，原告為此依民事訴訟法第一百七十五條第一項及第一百七十六條規
    定聲明承受訴訟，核無不合，應予准許。
乙、實體方面：
一、本件原告起訴主張：被告台北自來水事業處於八十六年七月份委託被告昆泰營造
    公司，承造系爭加壓站暨辦公大樓新建工程，詎被告昆泰營造公司於地下室開挖
    施工時，未為適當之防護措施導致原告所有之系爭房屋產生多處龜裂現象。嗣委
    請台灣省結構技確認龜裂係肇因於被告等之前開工地施工所致，甚而發現房屋傾
    斜有一處超過警戒值，兩處超過行動值（原證一），然被告等仍積極搶工，使災
    情繼續擴大，前開損害係因被告昆泰營造公司施工不當及未對鄰房施以適當之防
    護所致，被告昆泰營造公司自應就原告所受損害負賠償責任。又被告被告台北自
    來水事業處為系爭加壓站暨辦公大樓新建工程之定作人，設計圖說、施工圖說俱
    經其審核通過，且工程之施工監造及施工管理均由被告台北自來水事業處負責，
    自應與被告昆泰營造公司同負共同侵權行為之責任等語。被告台北自來水事業處
    則以：其雖為系爭加壓站暨辦公大樓新建工程之業主，但未曾參與系爭工程之設
    計、施工，並無加害行為，自不應負損害賠償責任等語置辯。被告昆泰營造公司
    則以：其雖承攬系爭加壓站暨辦公大樓新建工程，惟其施工均按被告台北自來水
    事業處所提供之設計圖施工，故無侵權行為可言，再者，系爭房屋雖經台灣省結
    構工程技師公會、台北市土木技師公會鑑定，惟其上均未提及系爭房屋損壞之原
    因係肇因被告之施工不當所致。又縱使認定系爭房屋損壞與被告施工行為間有因
    果關係，惟依台北市土木技師公會鑑定報告所示，其損壞程度僅能請求工程性修
    復費用之損害賠償，並不及於非工程性補償費用之損害賠償等語，資為抗辯。
二、兩造對於系爭加壓站暨辦公大樓新建工程為被告台北自來水事業處委託被告昆泰
    營造公司施工，以及原告所有系爭房屋受有損壞等情並不爭執，則本件應審究者
    為：（一）系爭房屋損壞與被告昆泰營造公司施工行為間有無因果關係？（二）
    被告台北自來水事業處是否應負共同侵權行為責任？（三）如果被告應負損害賠
    償責任，則應賠償之金額若干？（四）原告得請求之法律依據為何？
（一）按損害賠償之債，以有損害之發生及有責任原因之事實，並二者之間，有相當
      因果關係為成立要件。所謂相當因果關係，謂無此行為，雖必不生此種損害，
      有此行為，通常即足生此種損害者，為有相當因果關係；如無此行為，必不生
      此種損害，有此行為，通常亦不生此種損害者，即為無相當因果關係。此有最
      高法院八十年度台上字第一七七三號判決可參。依卷附被告昆泰營造公司於八
      十八年四月二十一日，委託台北市土木技師公會就系爭加壓站暨辦公大樓新建
      工程對鄰房損壞及安全鑑定報告（以下稱為土木技師公會鑑定報告）所示系爭
      房屋有牆裂紋、樑裂紋、磁磚裂紋、頂板裂縫、壁紙裂縫、牆磨石子裂縫、牆
      損壞、牆粉刷損壞、油漆剝落、牆潮溼滲水等二十九項損壞，房屋之隔間縫或
      隔戶牆裂縫寬度為0.4-0.6mm，牆裂縫寬度為0．4mm，樑裂縫寬度為0.4-0.8mm
      ，依據美國ACI224之標準，前開裂縫已大於一般鋼筋混凝土建築結構物所允許
      之開裂寬度0．4mm，此有前開土木技師公會鑑定報告所附損害調查紀錄表及照
      片二十九幀（見Ｆ８─２頁以下），以及鑑定報告第十七頁第三點、第八頁鑑
      定標的物結構受損情形一覽表可憑。而系爭房屋室內水平高程差傾斜度經測量
      結果，呈東西向1/371（向西），南北向1/386（向北），有向西或向北之傾斜
      情形，亦有前開鑑定報告第二十一頁可稽，足認系爭房屋確已發生損害。而前
      開損害發生之原因，依前開鑑定報告就系爭房屋損壞原因（第十二頁以下）所
      為之判斷：「系爭工程深開挖施工對工地四周之影響範圍應在距工地約四十公
      尺至五十公尺之範圍，五十公尺之外應屬間接性之影響；在影響範圍內之工地
      四周會發生不均等之地表下陷．．．。」「由圖三及圖四所標示之鄰房相關位
      置可見西側鄰房（系爭房屋位於西側）約有半數座落於前述影響範圍內．．．
      ；工地四周之鄰房會因不均等的地表下陷而跟隨發生不均等下陷及傾斜，嚴重
      者並發生裂縫等損壞情況，傾斜越大者損壞往往越大，而距工地較近之鄰房通
      常發生較大之傾斜。」「民生東路四段一二一號至一二九號（單號）為結構體
      連棟之建築物，發生不均等下陷及傾斜後將一二一號與一一九間之伸縮裂縫拉
      裂。」「另地下水位變化應不是造成受損鄰房下陷及傾斜之主要原因。工地北
      側鄰房靠東面部分之下陷量偏大，經了解工地施工過程後，研判應與連續壁施
      工挖掘之坍塌及土層變位有關，亦與工地北側施作地盤改良高壓灌漿之延遲性
      壓密沈陷之副作用有關。」綜合上述研判可知，系爭房屋位於系爭加壓站暨辦
      公大樓新建工程深開挖施工影響範圍內，損壞原因與被告昆泰營造公司施作挖
      掘連續壁及地盤改良高壓灌漿有關，此亦經證人即製作前開鑑定報告之簡茂洲
      及李裕寰於九十年九月七日本院言詞辯論時證述甚明。故被告昆泰營造公司施
      作工程之行為屬系爭房屋受損之條件可以認定，即沒有被告昆泰營造公司施工
      行為，系爭房屋當不致有此項損害。又依一般人之知識經驗判斷，興建建築物
      開挖地基時，有可能導致鄰房損壞，故建築法第六十九條規定：「建築物在施
      工中，鄰接其他建築物施行挖土工程時，對該鄰接建築物應視需要作防護其傾
      斜或倒壞之措施。」民法第七百九十四條亦規定：「土地所有權人開掘土地或
      建築時，不得因此使鄰地之地基動搖或發生危險或使鄰地之工作物受其損害。
      」被告昆泰營造公司係以營建工程為業之公司主觀上對此亦應有所認知，而應
      於施工隨時就防免鄰地建物損壞加以注意，作必要之防護措施，其未注意及此
      即貿然施工，其有過失者甚明。被告昆泰營造公司之過失行為與原告所有系爭
      房屋損壞間，在價值判斷上亦具有相當性，兩者間可認為有因果關係，被告昆
      泰營造公司辯稱其施工行為與系爭房屋之損壞間無因果關係云云，並非可採。
      原告請求被告昆泰營造公司賠償其所受損害，即屬有據。
（二）次按建築物在施工中，鄰接其他建築物施行挖土工程時，對該鄰接建築物應視
      需要作防護其傾斜或倒壞之措施，建築法第六十九條定有明文。民法第七百九
      十四條亦規定土地所有人開掘土地或為建築時，不得因此使鄰地之地基動搖或
      發生危險，或使鄰地之工作物受其損害。以上均係保護他人維持社會公共利益
      之法律，定作人違反此項規定者，應推定其於定作或指示有過失（最高法院七
      十七十三年度臺上字第四二一一號判決參照）。被告台北自來水事業處為系爭
      系爭加壓站暨辦公大樓新建工程之業主，將前開工程委託昭凌顧問公司（以下
      稱昭凌公司）規劃設計，昭凌公司再與莊耀山建築師簽訂合作契約書，由昭凌
      公司負責結構工程之規劃設計，莊耀山為法定監造建築師，有卷附委託設計服
      務契約書及合作契約書可憑。（見莊耀山八十九年三月二十二日狀）依前開委
      託設計服務契約第六條及第四條第六點約定，被告台北自來水事業處對昭凌公
      司所提出之設計圖樣有審核權利，並應提供鑽探、地質分析、測量及土地資料
      予昭凌公司，並有協助昭凌公司搜集已有之技術資料、現有設備圖表及本設計
      有關之規劃報告等資料之義務，又施工監造及施工管理均由被告台北自來水事
      業處自行辦理。由上述約定可知，系爭加壓站暨辦公大樓新建工程之設計審核
      、監造及施工管理，被告台北自來水事業處均有參與，並非單純之定作人，而
      無民法第一百八十九條損害賠償責任排除規定之適用，應認其就工程設計之審
      核、監造及施工之管理疏未注意前揭建築法及民法法律義務，致系爭房屋損壞
      ，構成過失侵權行為，而被告台北自來水事業處與被告昆泰營造公司之過失行
      為均為系爭房屋發生損壞之共同原因，構成共同侵權行為，其等自應就原告所
      受損害負連帶賠償責任。
（三）復按當事人已證明受有損害而不能證明其數額或證明顯有重大困難者，法院應
      審酌一切情況，依所得心證定其數額。民法第二百二十二條第二項定有明文。
      系爭房屋於八十八年間受損後，於八十八年四月二十一日委託土木技師公會鑑
      定時，僅就損壞情形及安全與否為鑑定，並未就修補費為鑑定，而經九二一地
      震（發生於八十八年九月二十一日），房屋現況與當時受損情形已有不同，此
      經證人簡茂洲及李裕寰於九十年九月七日本院言詞辯論時供陳明確，經審酌土
      木技師公會鑑定報告所附損害調查紀錄表、照片二十九幀、鑑定報告第十七頁
      第三點、第八頁系爭房屋結構受損情形，以及鑑定報告第二十一頁所載系爭房
      屋傾斜情形，並鑑定報告第三十四頁建議中長期性修繕原則：「樑、柱、版等
      結構體裂縫寬度超過０．３ｍｍ者，需於裂縫中灌注環氧樹脂做結構修補。」
      「隔戶牆及隔間牆一般性裂縫需灌注環氧樹脂加以修補．．．，如屬外牆應做
      適當之防水處理，以防滲水。」「牆面及地版磁磚鼓起或破損者需以同樣之磁
      磚修補或更新。」「各處修補工作完成後，其表面均需以原裝修材料加以整修
      ，以回復原有外觀。」而系爭房屋之室內最大傾斜度東西向僅為1/371，南北
      向為1/386均低於１／２００之標準，僅得請求工程性修復費用，尚不得請求
      非工程性補償費用（鑑定報告第十八頁），且系爭房屋損壞並非嚴重，修復費
      用應未達重建費用之百分之五十，未達可拆除重建之標準（此證諸原告自承已
      經自行修補益明）。因認系爭房屋修復費用以每坪一萬二千為計算為適當，依
      系爭房屋面積為一百零八點七四平方公尺，約三十三坪計算，被告等依民法第
      一百八十四條第一項以及第一百八十五條規定，應連帶賠償原告之修復費用數
      額共為三十九萬六千元。
（四）另按本件被告台北自來水事業處就系爭加壓站暨辦公大樓新建工程，為設計圖
      之審核並負責施工管理及監造，非僅為定作人不適用民法第一百八十九條規定
      ，又被告台北自來水事業處並非對所有之工作物設置、保管有欠缺，亦不適用
      民法第一百九十一條第一項之規定，被告昆泰營造非定作人亦非工作物之所有
      人亦無前開法律規定之適用。故原告以民法第一百八十九條以及第一百九十一
      條第一項規定請求被告等連帶負損害賠償責任，洵非有據。
三、綜上所述，原告依民法第一百八十四條第一項及第一百八十五條之規定，請求被
    告等連帶給付原告三十九萬六千元，及自起訴狀繕本送達之翌日即八十九年三月
    二十一日起至清償日止，按年息百分之五計算之法定遲延利息，為有理由，應予
    准許。逾此範圍之請求，以及依民法第一百八十九條及第一百九十一條請求被告
    連帶給付部分為無理由，應予駁回。兩造陳明願供擔保，為假執行或免假執行之
    宣告，就原告勝訴部分，核無不合，分別酌定相當之擔保金額宣告之；原告敗訴
    部分，其假執行之聲請則失所依據，併予駁回。
四、因本案事證已臻明確，兩造其餘主張陳述及所提之證據，與本件判斷結果無關，
    均毋庸再予審酌，附此敘明。
五、結論：本件原告之訴為一部有理由，一部無理由，依民事訴訟法第七十九條但書
    、第八十五條第二項、第三百九十條第二項、第三百九十二條，判決如主文。
中      華      民      國    九十二    年      七      月    二十三    日
                                        民事第五庭  法      官    張松鈞
右為正本，係照原本作成。
如對本判決上訴，須於判決送達後廿日內向本院提出上訴狀
中      華      民      國    九十二    年      七      月    二十三    日
                                                    法院書記官    黃媚鵑


司法院資訊處製作；財團法人民間司法改革基金會備份。
